最高法院刑事判決　　　　　　九十四年度台上字第一五二四號
　　上訴人　台灣高等法院台南分院檢察署檢察官
　　被　告　乙○○
　　　　　　　　　　142號
　　　　　　甲　○
上列上訴人因被告等貪污等罪案件，不服台灣高等法院台南分院
中華民國九十三年十二月九日第二審更審判決（九十三年度重上
更(十一)字第三三五號，起訴案號：台灣嘉義地方法院檢察署八十年
度偵字第三四二七號），提起上訴，本院判決如下：
    主  文
原判決撤銷，發回台灣高等法院台南分院。
    理  由
本件原判決以公訴意旨略以：被告乙○○係嘉義市政府建設局農
牧課技士，為依據法令從事公務之人員，於民國八十年間與嘉義
市政府地政科地用股股長張國鎮共同辦理嘉義市鐵路以西三等一
號道路工程徵收土地地上物查估補償工作。乙○○負責徵收土地
上農林作物之查估認定及補償金額之核算，張國鎮則負責徵收土
地界址之確定及補償對象之認定。被告甲○曾因稻田轉作常前往
嘉義市政府辦理稻米收購及補貼事宜而與乙○○認識，探知嘉義
市政府將於八十年二月至五月間辦理嘉義市鐵路以西三等一號道
路工程中，原屬於中國石油股份有限公司（下簡稱中油公司）所
有，而於七十八年四月間經嘉義市政府徵收之嘉義市○○段五二
三－二號等七筆土地之地上物查估補償作業，並查悉當時在上述
七筆土地上種植水稻之吳希典（已判決確定）係向中油公司員工
林柏全（已判決確定）承租上開土地使用，而林柏全係向中油公
司承租，於上開土地經嘉義市政府徵收後仍繼續占有管理使用中
。乃萌搶種花卉而領取高額地上物補償費之意圖，於八十年一月
間主動向吳希典表示其願承租該七筆土地，改植花卉，將來可獲
高額補償費並願給付相當金額予吳希典及林柏全。吳希典乃引介
甲○與林柏全認識，甲○將上情告知林柏全後表示渠與嘉義市政
府有關人員認識，可向承辦人員活動關說而領取高額補償費，事
成願給付新台幣（下同）四十萬元予林柏全、吳希典二人，經林
柏全及吳希典二人同意幫助甲○達成上述目的。乃於八十年一月
九日在林柏全住處，由甲○口述，林柏全執筆，吳希典充當見證
人，就上開車店段五二五－三號田地訂立租用耕地種植花木之租
約書。契約訂定租期自八十年一月間起，至八十一年十二月底止
，二年租金共六萬元，承租期間如所植之花木地上物被徵收補償
時，甲○願給付四十萬元予林柏全（由林柏全與吳希典均分）；
如補償費不足四十萬元時，則以政府實際發放之補償費金額為準
。租約訂畢後，甲○即自八十年一月下旬起，僱請五位工人在上
述七筆土地上趕工搶種大量菊花及夜來香、滿天星等三種花卉，
花費成本約十萬元許。迄八十年二月二十六日，甲○自上述土地
之相鄰土地所有人處探知嘉義市政府即將前來查估地上物，乃打
電話至嘉義市政府找承辦人張國鎮，以其係上述徵收土地承租使
用人之身分向張國鎮詢問何時到達現場查估，經張國鎮告以當日
府內公務處理完畢後，將至徵收土地現場辦理查估。甲○乃通知
吳希典，吳希典又通知林柏全，由林柏全之妻及吳希典、甲○三
人在上述土地現場等候。張國鎮會同乙○○到達現場查估時，由
乙○○負責徵收土地上農作物之查估認定，明知甲○在上述土地
上所種植之花卉尚不滿一個月，顯係刻意搶種以圖領取高額補償
費，不應予以查估補償，竟因與甲○熟識，基於私誼而與甲○共
同基於圖利甲○之犯意聯絡，在用地農林作物調查估價表上載明
農作物種類為菊花，種植面積為一．一一一二公頃，數量為四萬
八千零六十株，每株七十元，總計補償金額為三百三十六萬四千
二百元。惟因在場之吳希典及林柏全配偶之要求，張國鎮乃委由
乙○○在前述調查估價表上記載上述七筆土地之使用人為甲○、
吳希典、林柏全三人。嗣甲○為恐補償費為吳希典、林柏全所均
分，乃於該次查估後，親自前往市政府找乙○○，請求將使用人
變更為其一人，並於同年四月中旬某日，持其與林柏全簽訂之前
述土地租約書影本託嘉義市議員張錦捷持向乙○○接洽，要求乙
○○依上述土地租約之內容將上述農林作物調查估價表上所載使
用人，由原載之甲○、吳希典、林柏全三人變更為僅甲○一人。
乙○○明知徵收土地上農作物補償對象之認定並非其負責之範圍
，為達到圖利甲○之目的，竟私下告知張錦捷應提出中油公司租
地之證明書始能辦理變更。張錦捷將情告知甲○，甲○即要求林
柏全向中油公司取得租地證明書。林柏全明知其與中油公司就上
述七筆土地之租約已早於七十六年間解約，且上述土地復於七十
八年間被嘉義市政府徵收而無租用管理關係，不可能再向中油公
司取得租用關係存在之證明書，為達到順利收取甲○所應允給付
四十萬元之目的，竟於八十年四月中旬至同年五月初間某日，利
用其在中油公司辦公室之再生紙，以電腦打字方式偽造中油公司
確將上開七筆土地仍交其使用管理之證明書一紙，並請不知情之
刻印行偽刻「中國石油股份有限公司台灣營業總處嘉義營業處處
長劉哲夫」之公印一顆，偽蓋在上述證明書上，並偽載製作日期
為八十年二月十二日。偽造完畢後交予不知偽造之情之甲○，甲
○再持交乙○○。乙○○彙整有關資料後再持交張國鎮，惟張國
鎮未即准予變更土地使用人為甲○一人，僅決定於同年五月九日
第二次前往上開七筆土地現場查估，足以生損害於中油公司台灣
營業總處嘉義營業處及該處處長劉哲夫，暨嘉義市政府辦理地上
物查估補償業務之正確性。嗣於同年五月九日，乙○○、張國鎮
二人再度前往上開土地現場查估時，張國鎮因不知前述中油公司
將上開七筆土地租予林柏全之證明書係出於偽造，且卷內又有甲
○提出其向林柏全租用上述土地種植花木之租約，而甲○又確在
上述七筆土地上有實際從事種植花木之事實，乃委由乙○○在用
地農林作物調查估價表上填載土地使用人為甲○，另載林柏全為
中油公司之代表人。而乙○○明知其於第一次查估時，該地上僅
種植菊花，第二次查估時竟又種有滿天星及夜來香，顯係惡意搶
種，竟仍基於同前圖利甲○之犯意，依每平方公尺五株之標準，
估定夜來香種植面積為０．三二０四公頃，株數為一六、０二０
株，滿天星種植面積為０．一六０二公頃，株數為八、０一０株
，菊花種植面積為０．四八０六公頃，株數為二四、０三０株，
並載明合計甲○可領得補償費二百七十三萬九千四百二十元。甲
○嗣於同年六月二十八日向嘉義市政府如數領得上述地上物補償
款，而林柏全、吳希典亦依前述租約之約定各分得二十萬元，計
甲○共圖得利益二百七十三萬九千四百二十元等情。因認乙○○
所為係犯戡亂時期貪污治罪條例第六條第三款之對於主管事務直
接圖利罪；甲○係犯刑法第三百三十九條第一項之詐欺取財等罪
嫌。經審理結果，以被告等犯罪均不能證明，而撤銷第一審關於
此部分科刑之判決，改判諭知被告等均無罪，固非無見。
惟查：(一)共同被告林柏全在法務部調查局嘉義市調查站（下稱嘉
義市調查站）供稱：於八十年元月九日，吳希典夥同甲○，前來
伊住所，甲○向伊表示，因嘉義市政府辦理「鐵路以西三等一號
道路徵收」，系爭土地在徵收範圍，如在地上趕植花卉，可領取
高額補償費，要伊儘速把地租給他，以便他能把在別處種植菊花
、滿天星、夜來香，移來系爭土地，至於系爭土地，係伊以前向
中油公司標得，再與吳希典合種水稻，因收益不佳，而甲○向伊
表示，他有辦法趕種花木，並向市府承辦人關說，可順利領到地
上物補償費，且說到時候，領得補償費，願意再付四十萬元給伊
，又表示如不趕快將土地租他搶種花木，恐怕來不及讓市府來辦
理查估地上物，就無法領到地上物補償費，伊認為四十萬元，由
伊和吳希典平分，每人可分得二十萬元，該利潤較種水稻還佳，
故經甲○口述，伊製作租約，吳希典作見證人，而與甲○簽訂系
爭土地租約等語（見偵查卷第六至十三頁）。吳希典在嘉義市調
查站亦供稱：甲○於八十年元月間，向伊表示他有把握，向嘉義
市政府人員關說，以領取高額地上物補償費，便透過伊找上林柏
全，洽談承租系爭土地，以便能趕植地上物，伊於八十年一月九
日，即與甲○至林柏全家，當場簽訂租約，甲○表示，他是從嘉
義市府得知，系爭土地即將辦理「地上物補償徵收」，你們種植
稻米，利潤太低，如由他承租，趕植花卉，他有辦法，向市府活
動，以領取高額補償費等語（見偵查卷第二十八至二十九頁）。
且依卷附甲○與林柏全於八十年一月九日所立租約，除約定租期
，自八十年一月至八十一年十二月底止，共二年，租金六萬元外
，雙方尚約定：(1)在租用期間，如地上物經政府按種植花木賠償
時，租用人願付林柏全四十萬元；如租期外政府有補償花木時，
亦同。(2)如在期限後，政府重新勘檢，所補償如不是花木價錢時
，僅繳付租金。(3)政府補償金額多寡與林柏全無關係，如補償未
達四十萬元，則按政府補償金額為準（見第一審卷第七頁）。所
供及所載如果無訛，甲○似已知悉系爭土地即將要辦理地上物補
償徵收事宜，為圖領取高額補償費，始與林柏全訂租約。參酌租
約內容，大部分乃就補償費歸屬，預先約定，對無論是否在租賃
期間，嘉義市政府如按花卉查估補償，甲○均應付林柏全四十萬
元，否則僅給付林柏全租金六萬元即可。此乃不利於被告等之證
據，何以不能採取，原判決並未敘明證據取捨之理由，自有判決
不備理由之違法。(二)依卷附台灣省政府七十五年十一月二十八日
七五農經字第一五八一六七號函所載（見第一審卷第四十二頁）
，各縣市政府辦理徵收土地地上農作物補償查估工作小組組成之
任務範圍及分工，其中農林作物種類、種植期間、數量計算及補
償價格計算均屬農業局（市建設局）負責。乙○○為建設局農牧
課技士，徵收土地上之作物有無新植搶種，乃乙○○本於職權應
調查認定之事項，與張國鎮無關。原判決理由亦說明乙○○與張
國鎮雖共同承辦本件徵收土地地上物查估補償業務，然乙○○係
該府建設局農牧課技士，張國鎮係嘉義市政府地政科地用股股長
，二人之業務職掌及專業領域各有不同，且上述地上物查估補償
業務之進行係由市政府地政科與農牧單位人員以任務編組方式成
立臨時工作小組，由小組成員就各業務單位職掌範圍予以共同作
業，張國鎮權責範圍內之事項係在於徵收土地地界之確定、補償
對象之認定及查估清冊之製作等工作，是此部分自應由張國鎮負
責調查認定，該部分既不在乙○○職權主管範圍，自難令其負就
主管或監督之事項直接圖利罪責等情（見原判決第十三頁第五至
十四行）。則乙○○負責查估補償之認定，與張國鎮之職權不同
，張國鎮既經原審以其職務之行使並無違法判決無罪確定，自不
影響乙○○犯罪是否成立。原判決竟說明「『搶種』之認定非被
告乙○○所得擅斷，本案係經主辦人張國鎮指界查估，即認並無
所謂『搶種』之情形，事實上，查估系爭土地現場所種植作物之
種類、數量與鄰地相較並無異常，苟認被告乙○○是否明知依『
嘉義市七十九年辦理徵收土地農林作物及魚類補償、遷移費查估
基準』之規定，甲○僅能領遷移費八十四萬五千八百五十六元，
則主辦之張國鎮為何獲判無罪定讞，豈不矛盾？」云云，自與前
揭證據資料不符及違反論理法則，難認適法。(三)依起訴書之記載
，甲○與林柏全訂立租賃契約後，於八十年一月下旬起花費十萬
元購買菊花兩萬餘株及夜來香、白孔雀等花木在前開七筆土地上
種植，約二星期始種植完成，乙○○與張國鎮於同年二月二十六
日前往查估時，卻記載農作物查估表之農作物種類記載為菊花新
植，面積一．一一一二公頃，株數四萬八千零六十株，單價七十
元等情（見偵查卷第九十九之一頁第十一行至第十七行）。另依
卷附之資料，菊花單價七十元，乃價值最高之作物。則甲○在該
土地上種植菊花、夜來香、白孔雀等花木，何以乙○○卻在查估
表上全部記載單價最高之菊花？乙○○既前往現場查估，如發現
現場除種植菊花外，尚種植有夜來香、白孔雀等花木，竟於查估
表上為不實之記載，是否尚觸犯公務員不實登載罪？起訴書已記
載此部分事實，原判決漏未審判，已有未合。且乙○○及甲○均
供稱第一次查估後，甲○透過市議員張錦捷前向乙○○關說，期
望將使用人變更為甲○一人等語。如果無訛，乙○○已知上情，
何以第二次前往查估時，未將第一次查估發現甲○在該土地上種
植之花卉為新植之事實，登載於第二次查估表上？其目的是否基
於圖利甲○之意思？仍非無疑。原判決並未調查審酌並敘明證據
取捨之理由，自屬於法有違。檢察官上訴意旨執以指摘原判決不
當，非無理由，應認仍有發回更審之原因。
據上論結，應依刑事訴訟法第三百九十七條、第四百零一條，判
決如主文。
中　　華　　民　　國　九十四　年　　三　　月　二十五　日
                      最高法院刑事第十一庭
                          審判長法官  洪　清　江
                                法官  石　木　欽
                                法官  李　伯　道
                                法官  韓　金　秀
                                法官  林　勤　純
      本件正本證明與原本無異
                                      書  記  官
中　　華　　民　　國　九十四　年　　四　　月　　一　　日
                                                    Ｒ
